臺灣臺北地方法院民事判決　　　　　　106年度重家訴字第5號

原　　　告　黃明山　

　　　　　　黃明堂　
　　　　　　陳峻忠　
　　　　　　陳峻郎　

　　　　　　黃羽柔　

　　　　　　黃羽捷　
　　　　　　黃柏盛　
　　　　　　黃柏穎　
兼　上一人
法定代理人　巫秀鳳　
原　　　告　黃品傑　
　　　　　　黃品翔　
　　　　　　黃于軒　
　　　　　　黃穗妘　
共　　　同
訴訟代理人　謝協昌律師
　　　　　　藍雅筠律師
被　　　告　朱麗碧　
　　　　　　黃志隆　
　　　　　　黃志廷　

共　　　同
訴訟代理人　陳鵬光律師
　　　　　　吳典倫律師
上列當事人間請求返還不當得利事件，本院於民國107 年10月29
日言詞辯論終結，判決如下：
    主      文
原告之訴及假執行之聲請均駁回。
訴訟費用由原告按如附表所示比例負擔。
    事實及理由
壹、程序事項
一、按數家事訴訟事件，或家事訴訟事件及家事非訟事件請求之
    基礎事實相牽連者，得向就其中一家事訴訟事件有管轄權之
    少年及家事法院合併請求，不受民事訴訟法第53條及第248 
    條規定之限制，家事事件法第41條定有明文。是以，本件原
    告原起訴聲明為：「（一）被告朱麗碧應給付原告新臺幣（
    下同）17,947,115元，及自起訴狀繕本送達之翌日起至清償
    日止，按週年利率5%計算之利息；（二）被告黃志隆應給付
    原告17,947,115元，及自起訴狀繕本送達之翌日起至清償日
    止，按週年利率5%計算之利息；（三）被告黃志廷應給付原
    告17,947,115元，及自起訴狀繕本送達之翌日起至清償日止
    ，按週年利率5%計算之利息；（四）訴訟費用由被告負擔；
    （五）願供擔保，請准宣告假執行」；嗣於民國107 年6 月
    11日民事減縮備位聲明狀變更備位聲明為：「（一）被告朱
    麗碧應給付原告如附表追加備位請求欄所示金額，及自民事
    準備二狀繕本送達之翌日起至清償日止，按週年利率5%計算
    之利息；（二）被告黃志隆應給付原告如附表追加備位請求
    欄所示金額，及自民事準備二狀繕本送達之翌日起至清償日
    止，按週年利率5%計算之利息；（三）被告黃志廷應給付原
    告如附表追加備位請求欄所示金額，及自民事準備二狀繕本
    送達之翌日起至清償日止，按週年利率5%計算之利息；（四
    ）訴訟費用由被告負擔；（五）願供擔保，請准宣告假執行
    。」（見本院106 年度重家訴字第5 號卷第33頁），其請求
    之基礎事實相牽連，揆諸前揭說明，核無不合，應予准許。
二、按當事人喪失訴訟能力或法定代理人死亡或其代理權消滅者
    ，訴訟程序在有法定代理人或取得訴訟能力之本人承受其訴
    訟以前當然停止；第168 條、第169 條第1 項及第170 條至
    前條之規定，於有訴訟代理人時不適用之，但法院得酌量情
    形，裁定停止其訴訟程序民事訴訟法第170 條、第173 條定
    有明文。經查，被告黃志隆於106 年9 月14日因急性左側中
    大腦動脈缺血性腦中風至臺北榮民總醫院急診，症狀包含失
    語症、右側肢體偏癱等情，固據提出臺北榮民總醫院106 年
    9 月24日診斷證明書，然被告黃志隆於105 年12月6 日即已
    委任訴訟代理人陳鵬光律師、吳典倫律師就本件返還不當得
    利事件有為一切行為之權，並有民事訴訟法第70條第1 項但
    書、第2 項所列各行為之特別代理權等情，有105 年12月6 
    日民事委任書在卷（見本院105 年度重訴字第1408號卷第5 
    頁），審酌訴訟代理人受任期間、本件案件進行程度，本件
    應無民事訴訟法第173 條但書情形，是依民事訴訟法第173 
    條本文，訴訟程序不當然停止。
貳、實體事項
一、原告主張：緣被繼承人黃榮圖於90年8 月31日死亡，被告朱
    麗碧、原告黃明山、黃明堂、陳峻郎、陳峻忠、黃志隆、黃
    志廷、被繼承人黃明煌、黃明仁、黃明德為其全體繼承人，
    應繼分各10分之1 。詎被告逾越應繼分比例，逕以本院96年
    度存字第3522號提存之56,605,524元、本院99年度存字第15
    46號提存之20,310,683元，合計76,916,207元，抵繳應分擔
    之遺產稅，被告受有各17,947,115元之不當得利，嗣被繼承
    人黃明煌於104 年11月5 日死亡，原告黃品傑、黃品翔為其
    全體繼承人，被繼承人黃明仁於104 年11月5 日死亡，原告
    巫秀鳳、黃羽柔、黃羽捷、黃柏盛、黃柏穎為其全體繼承人
    ，被繼承人黃明德於104 年11月5 日死亡，原告黃于軒、黃
    穗妘為其全體繼承人。為此，爰依民法第179 條、第293 條
    第1 項、第821 條、第831 條準用民法第828 條第2 項請求
    返還不當得利等語。先位聲明：（一）被告朱麗碧應給付原
    告17,947,115元，及自起訴狀繕本送達之翌日起至清償日止
    ，按週年利率5%計算之利息；（二）被告黃志隆應給付原告
    17,947,115元，及自起訴狀繕本送達之翌日起至清償日止，
    按週年利率5%計算之利息；（三）被告黃志廷應給付原告17
    ,947,115元，及自起訴狀繕本送達之翌日起至清償日止，按
    週年利率5%計算之利息；（四）訴訟費用由被告負擔；（五
    ）願供擔保，請准宣告假執行。備位聲明：（一）被告朱麗
    碧應給付原告如附表追加備位請求欄所示金額，及自民事準
    備二狀繕本送達之翌日起至清償日止，按週年利率5%計算之
    利息；（二）被告黃志隆應給付原告如附表追加備位請求欄
    所示金額，及自民事準備二狀繕本送達之翌日起至清償日止
    ，按週年利率5%計算之利息；（三）被告黃志廷應給付原告
    如附表追加備位請求欄所示金額，及自民事準備二狀繕本送
    達之翌日起至清償日止，按週年利率5%計算之利息；（四）
    訴訟費用由被告負擔；（五）願供擔保，請准宣告假執行。
二、被告則以：遺產稅為遺產管理費用，應由遺產支付，而本院
    96年度存字第3522號提存之56,605,524元、本院99年度存字
    第1546號提存之20,310,683元為被繼承人黃榮圖財產之變價
    所得，為遺產之一部，行政執行署以執行命令扣押、收取上
    開提存款用以繳納被繼承人黃榮圖之遺產稅，未侵害原告權
    益，況原告亦未分擔被繼承人黃榮圖其餘143,326,303 元之
    遺產稅，且被告朱麗碧對於原告有84,395,915元之剩餘財產
    分配債權存在，自得主張抵銷等語，資為抗辯。並聲明：（
    一）原告之訴及假執行之聲請均駁回。（二）訴訟費用由原
    告負擔。（三）如受不利判決，願供擔保，請准宣告免為假
    執行。
三、原告主張被繼承人黃榮圖於90年8 月31日死亡，被告朱麗碧
    、原告黃明山、黃明堂、陳峻郎、陳峻忠、黃志隆、黃志廷
    、被繼承人黃明煌、黃明仁、黃明德為其全體繼承人，應繼
    分各10分之1 ，被告以本院96年度存字第3522號提存之56,6
    05,524元、本院99年度存字第1546號提存之20,310,683元，
    合計76,916,207元，抵繳被繼承人黃榮圖部分遺產稅，嗣被
    繼承人黃明煌於104 年11月5 日死亡，原告黃品傑、黃品翔
    為其全體繼承人，被繼承人黃明仁於104 年11月5 日死亡，
    原告巫秀鳳、黃羽柔、黃羽捷、黃柏盛、黃柏穎為其全體繼
    承人，被繼承人黃明德於104 年11月5 日死亡，原告黃于軒
    、黃穗妘為其全體繼承人等語，業據提出被繼承人黃榮圖死
    亡證明書、被繼承人黃明煌、黃明仁、黃明德繼承系統表、
    法務部行政執行署臺北分署101 年7 月2 日、101 年11月26
    日執行命令、財政部臺北國稅局101 年12月4 日函為證，且
    為被告所不爭執，至為明確。
四、至原告主張被告逕以本院96年度存字第3522號提存之56,605
    ,524元、本院99年度存字第1546號提存之20,310,683元，合
    計76,916,207元，抵繳應分擔之遺產稅，被告受有各17,947
    ,115元之不當得利等語，則為被告所否認，並以前詞置辯。
    是以，本件爭點在於：（一）被告是否受有各17,947,115元
    之不當得利？（二）如是，被告是否對於原告有84,395,915
    元之剩餘財產分配債權存在，而得主張抵銷？茲分述如下：
（一）按遺產管理、分割及執行遺囑之費用，由遺產中支付之，
      民法第1150條定有明文。復按因遺產而生之捐稅及費用，
      應由繼承人按其應繼分負擔之，此為繼承人間之內部關係
      ，從而繼承人之一代他繼承人墊支上開捐稅及費用者，該
      墊支人得依不當得利規定向他繼承人請求返還其應負擔部
      分；至民法第1150條規定得向遺產中支取，並不阻止墊支
      人向他繼承人按其應繼分求償，尤其於遺產分割後，更為
      顯然（最高法院74年度台上字第1367號判決）。再按繼承
      人就遺產稅應納稅額、滯納金及未依限申報之罰鍰，得以
      自有財產或遺產繳納；而因遺產所生之稅捐及滯納金等公
      法上債務，就外部關係言，係由全體繼承人負連帶清償責
      任，稅捐稽徵機關得就遺產或繼承人自有財產執行之；就
      內部關係言，則由繼承人按其應繼分分擔之；納稅義務人
      中之一人以自有財產繳納遺產稅應納稅額、滯納金、罰鍰
      後，即得向他繼承人請求按應分擔額償還，無待遺產清算
      完畢（最高法院95年度台上字第824 號判決）。
（三）經查，原告主張伊有以自有資金繳納被繼承人黃榮圖之遺
      產稅，而被告以本院96年度存字第3522號提存之56,605,5
      24元、本院99年度存字第1546號提存之20,310,683元，合
      計76,916,207元，抵繳被繼承人黃榮圖部分遺產稅，被告
      受有各17,947,115元之不當得利等語，業據提出黃明仁慶
      城分行活期儲蓄存款存摺交易明細、遺產稅繳款書（見本
      院卷一第17至33頁）為憑，復有財政部臺北國稅局107 年
      8 月13日函在卷（見本院卷二第19頁），而本院96年度存
      字第3522號提存之56,605,524元、本院99年度存字第1546
      號提存之20,310,683元，合計76,916,207元為被繼承人黃
      榮圖之遺產等情，為兩造所不爭執之事項（見本院卷一第
      289 頁、卷二第89頁），顯見原告確有以自有資金繳納被
      繼承人黃榮圖之遺產稅，被告則係以被繼承人遺產抵繳被
      繼承人黃榮圖之遺產稅，就內部關係言，原告以自有資金
      繳納被繼承人黃榮圖之遺產稅，逾越原告應繼分比例範圍
      部分，被告因而免除遺產稅繳納義務，此部分應成立不當
      得利。反之，被告以被繼承人遺產抵繳被繼承人黃榮圖之
      遺產稅，就外部關係，本即係由全體繼承人負連帶清償責
      任，此部分應於分割遺產時主張扣抵，難認被告因此成立
      不當得利。是以，被繼承人遺產稅經行政救濟核定遺產稅
      240,188,626 元、行政救濟利息12,620,999元、罰鍰3,22
      4,498 元等情，有上開函文在卷，顯見被繼承人間關於此
      部分遺產稅捐及費用等公同共有之對外債務合計為256,03
      4,123 元，就內部關係言，按應繼分比例10分之1 比例各
      應分擔25,603,412元（計算式：256,034,123 元×1/10，
      四捨五入至整位數）。據此，原告以自有資金繳納被繼承
      人黃榮圖之遺產稅，其金額合計為23,103,250元（計算式
      ：22,780,000元＋322,450 元），並未逾越原告應繼分比
      例範圍部分，顯見原告主張被告受有不當得利等語，尚屬
      無據。
五、綜上所述，原告以自有資金繳納被繼承人黃榮圖之遺產稅，
    其金額合計為23,103,250元，並未逾越原告應繼分比例範圍
    部分，被告未受有此部分之不當得利。從而，原告依民法第
    179 條、第293 條第1 項、第821 條、第831 條準用民法第
    828 條第2 項請求返還不當得利，為無理由，應予駁回。原
    告之訴既經駁回，其假執行之聲請即失所附麗，應併予駁回
    。
六、本件事證已臻明確，兩造其餘之攻擊防禦方法及所提證據，
    於判決結果不生影響，爰不一一論列，併此敘明。
八、訴訟費用負擔之依據：家事事件法第51條、民事訴訟法第78
    條、第85條第1 項但書。
中　　華　　民　　國　 107　　年　　11　　月　　26　　日
                    家事法庭  法  官  溫宗玲       
以上正本係照原本作成。
如不服本判決，應於送達後20日內，向本院提出上訴狀並表明上
訴理由，如於本判決宣示後送達前提起上訴者，應於判決送達後
20日內補提上訴理由書（須附繕本）；如委任律師提起上訴者，
應一併繳納上訴審裁判費。
中　　華　　民　　國　 107　　年　　11　　月　　26　　日
                              書記官  張妤瑄
附表
┌──┬───┬─────┬─────┐
│編號│稱謂  │姓名      │比例      │
├──┼───┼─────┼─────┤
│ 1  │原告  │黃明山    │7 分之1   │
├──┼───┼─────┼─────┤
│ 2  │原告  │黃明堂    │7 分之1   │
├──┼───┼─────┼─────┤
│ 3  │原告  │陳峻忠    │7 分之1   │
├──┼───┼─────┼─────┤
│ 4  │原告  │陳峻郎    │7 分之1   │
├──┼───┼─────┼─────┤
│ 5  │原告  │巫秀鳳    │35分之1   │
├──┼───┼─────┼─────┤
│ 6  │原告  │黃羽柔    │35分之1   │
├──┼───┼─────┼─────┤
│ 7  │原告  │黃羽捷    │35分之1   │
├──┼───┼─────┼─────┤
│ 8  │原告  │黃柏盛    │35分之1   │
├──┼───┼─────┼─────┤
│ 9  │原告  │黃柏穎    │35分之1   │
├──┼───┼─────┼─────┤
│ 10 │原告  │黃品傑    │14分之1   │
├──┼───┼─────┼─────┤
│ 11 │原告  │黃品翔    │14分之1   │
├──┼───┼─────┼─────┤
│ 12 │原告  │黃于軒    │14分之1   │
├──┼───┼─────┼─────┤
│ 13 │原告  │黃穗妘    │14分之1   │
└──┴───┴─────┴─────┘